【裁判字號】    97,訴,2938
【裁判日期】    980904
【裁判案由】    拆屋還地等
【裁判全文】
臺灣板橋地方法院民事判決              97年度訴字第2938號
原      告  臺灣省石門農田水利會
法定代理人  丙○○
訴訟代理人  彭成青律師
複 代 理人  劉育志律師
被      告  甲○○
            乙○○
上列當事人間請求拆屋還地等事件，本院於民國九十八年八月二
十一日言詞辯論終結，判決如下：
    主  文
被告甲○○應將坐落於臺北縣鶯歌鎮○○段大湖小段第三六七之
二地號土地如附圖一所示Ｂ部分（面積七十八平方公尺）及坐落
於臺北縣鶯歌鎮○○段大湖小段第三六八之二十七地號土地如附
圖一所示Ｂ部分（面積三十二平方公尺）之門牌號碼臺北縣鶯歌
鎮○○街五十六巷十二號一樓建物拆除，並將上開土地返還原告
。
被告甲○○應將坐落於臺北縣鶯歌鎮○○段大湖小段第三六七之
二地號土地如附圖二所示Ａ部分（面積六十二平方公尺）及坐落
於臺北縣鶯歌鎮○○段大湖小段第三六八之二十七地號土地如附
圖二所示Ａ部分（面積三十二平方公尺）之門牌號碼臺北縣鶯歌
鎮○○街五十六巷十二號三樓及四樓建物拆除，並將上開土地返
還原告。
被告甲○○應給付原告新臺幣捌萬壹仟肆佰拾元，及自民國
九十八年一月一日起至返還第一、二項所示土地之日止，按月給
付原告新臺幣壹仟伍佰貳拾捌元。
被告乙○○應將坐落於臺北縣鶯歌鎮○○段大湖小段第三六七之
二地號土地如附圖二所示Ａ部分（面積六十二平方公尺）及坐落
於臺北縣鶯歌鎮○○段大湖小段第三六八之二十七地號土地如附
圖二所示Ａ部分（面積三十二平方公尺）之門牌號碼臺北縣鶯歌
鎮○○街五十六巷十二號二樓建物拆除，並將上開土地返還原告
。
被告乙○○應給付原告新臺幣貳萬零伍佰貳拾玖元，及自民國九
十八年一月一日起至返還第四項所示土地之日止，按月給付原告
新臺幣肆佰壹拾伍元。
原告其餘之訴駁回。
訴訟費用由被告甲○○負擔五分之四，餘由被告乙○○負擔。
    事實及理由
壹、程序方面：
    本件被告甲○○未於言詞辯論期日到場，核無民事訴訟法第
    386 條各款所列情形，爰依原告之聲請，由其一造辯論而為
    判決。
貳、實體方面：
一、原告起訴主張：坐落臺北縣鶯歌鎮○○段大湖小段第367-2
    地號土地（下稱第367-2 號土地）及同小段第368-27地號土
    地（下稱第368-27號土地）為原告所有。而被告甲○○所有
    之門牌號碼臺北縣鶯歌鎮○○街56巷12號1 、3 、4 樓建物
    ，及被告乙○○所有之門牌號碼臺北縣鶯歌鎮○○街56巷12
    號2 樓建物，均無權占用原告第367-2 、368-27號土地；其
    中甲○○所有上開1 樓建物占用第367-2 號土地如附圖一所
    示Ｂ部分（面積78平方公尺）及第368-27地號土地如附圖一
    所示Ｂ部分（面積32平方公尺）；甲○○所有上開3 樓、4
    樓建物及乙○○所有上開2 樓建物則占用第367-2 號土地如
    附圖二所示Ａ部分（面積62平方公尺）及如附圖二所示Ａ部
    分（面積32平方公尺）。爰基於民法第767 條物上請求權，
    請求被告拆除上開建物占用第367-2 、368-27號土地部分，
    並將該部分土地返還予原告；及依民法第179 條不當得利之
    法律關係，請求甲○○就其占用土地之面積110 平方公尺，
    給付自民國92年12月29日起，乙○○就其占用土地之面積94
    平方公尺，給付自93年5 月22日起，均至返還土地之日止，
    按第367-2 、368-27號土地申報地價年息10% 計算之相當於
    租金之不當得利等語，並聲明：(一)甲○○應將門牌號碼臺北
    縣鶯歌鎮○○街56巷12號1 樓建物坐落於附圖一所示Ｂ位置
    ，即坐落第367-2 號土地上面積78平方公尺與第368-27號土
    地上面積32平方公尺之地上物拆除，並將土地返還原告。(二)
    甲○○應將門牌號碼臺北縣鶯歌鎮○○街56巷12號3 樓、4
    樓之建物坐落於附圖二所示Ａ位置，即坐落第367-2 地號土
    地上面積62平方公尺與第368-27地號土地上面積32平方公尺
    之地上物拆除，並將土地返還予原告。(三)甲○○應給付原告
    新臺幣（下同）206,800 元，及自97年12月29日起至返還上
    開土地之日止，按月給付原告3,887 元。(四)乙○○應將門牌
    號碼臺北縣鶯歌鎮○○街56巷12號2 樓之建物坐落於附圖二
    所示Ａ位置，即坐落第367-2 地號土地上面積62平方公尺與
    第368-27地號土地上面積32平方公尺之地上物拆除，並將土
    地返還予原告。(五)乙○○應給付原告179,728 元，及自98年
    5 月22日起至返還土地之日止，按月給付原告3,321 元。
二、被告甲○○未於言詞辯論期日到場，亦未提出書狀作何聲明
    或陳述。被告乙○○則辯稱：門牌號碼臺北縣鶯歌鎮○○街
    56巷12號2 樓之建物為其夫所購買，其夫於97年間過世後，
    該建物由其1 人繼承取得；其夫過世之前，已於該建物居住
    約5 年等語，並聲明：原告之訴駁回。
三、按所有人對於無權占有或侵奪其所有物者，得請求返還之。
    對於妨害其所有權者，得請求除去之。有妨害其所有權之虞
    者，得請求防止之。民法第767 條定有明文。查原告主張：
    系爭第367-2 、368-27號土地為其所有，權利範圍均為全部
    一節，業經提出土地登記謄本2 紙為證（見本院卷第7 、8
    頁），堪信屬實。又原告主張：甲○○所有前開1 樓建物無
    權占用第367-2 號土地如附圖一所示Ｂ部分面積78平方公尺
    ，與第368-27號土地如附圖一所示Ｂ部分面積32平方公尺；
    乙○○所有之前開2 樓建物及甲○○所有前開3 、4 樓建物
    ，則無權占用第367-2 號土地如附圖二所示Ａ部分面積62平
    方公尺，與第368-27號土地如附圖二所示Ａ部分面積32平方
    公尺等情，則經本院分別於98年3 月10日、98年6 月30 日
    赴現場勘驗明確，並囑託台北縣樹林地政事務所測量屬實，
    有勘驗筆錄2 份及如附圖一、附圖二所示之複丈成果表2紙
    在卷可稽（見本院卷第39至41頁、第96至98頁、第43、100
    頁），復為乙○○所不爭執，至甲○○已於相當時期受合法
    之通知，而於言詞辯論期日不到場，亦未提出準備書狀爭執
    ，依民事訴訟法第280 條第3 項準用同條第1 項之規定視同
    自認，是原告上開主張，堪信為真實。因之，原告既為第36
    7-2 、368-27號土地之所有權人，則其依民法第767 條規定
    請求被告拆除其等上開建物占用第367-2 、368-27號土地部
    分，並將該部分土地返還予原告，即屬有據。
四、次按，無法律上之原因而受利益，致他人受損害者，應返還
    其利益，為民法第179 條前段所明定。又無權占有他人土地
    ，可能獲得相當於租金之利益，復為社會通常之觀念（最高
    法院61年台上字第1695號判例意旨參照）。本件被告等既因
    無權占有系爭第367-2 、368-27號土地而受有利益，致原告
    受有相當於租金之損害，原告自得依不當得利之法律關係，
    請求被告返還相當於租金之利益。又城市地方房屋之租金，
    以不超過土地及其建築物申報總價年息10% 為限，土地法第
    97條第1 項定有明文，上開規定依同法第105 條規定，於租
    用基地建築房屋準用之。再依土地法施行法第25條規定，土
    地法第97條第1 項所謂土地及建物之總價額，土地價額依法
    定地價，建築物價額依該管直轄市或縣市地政機關估定之價
    額。另土地法第148 條規定，土地所有權人依本法所申報之
    地價，為法定地價。是土地法第97條第1 項所謂土地申報價
    額即指該土地之申報地價而言。惟基地租金之數額，除以基
    地申報地價為基礎外，尚須斟酌基地之位置，工商業繁榮之
    程度，承租人利用基地之經濟價值及所受利益等項，以為決
    定（最高法院68年臺上字第3071號判例意旨參照）。查本件
    第367-2 、368-27號2 筆土地，自92年迄95年之申報地價均
    為每平方公尺3,440 元，自96年至98年之申報地價均為每平
    方公尺4,240 元，業經本院向台北縣樹林地政事務所查明，
    有該所98年4 月30日北縣樹地價字第0980005980號函附卷可
    參（見本院卷第64頁）。又系爭第367-2 、368-27號2 筆土
    地地目均為「水」，皆位於台北縣鶯歌鎮○○街56巷巷內，
    有被告等前開4 層樓公寓房屋坐落其上，四周則多為四層樓
    之公寓、鐵皮廠房等，並鄰近鳳鳴國小，生活機能尚可，有
    土地登記謄本2 紙，及本院98年3 月10日勘驗筆錄可證（見
    本院卷第7 、8 、39至41頁）。本院審酌上情，認原告請求
    以系爭土地申報地價年息10 %為計算相當於租金之不當得利
    之標準尚屬過高，應以系爭土地申報地價年息5%為計算標準
    ，方屬適當。
五、再按不當得利旨以調整財產變動發生之不公平現象為目的，
    因此不當得利以無法律上之原因而受利益，致他人受損害之
    事實為基礎。不當得利返還之範圍，以受益與受損間有因果
    關係存在為必要，故受損人所受損害較諸利益為大時，固應
    返還其利益。於利益超過損害時，則受領人原則上僅於受損
    人損害之範圍內負返還義務。本件原告以甲○○占用其系爭
    2 筆土地之面積為110 平方公尺，乙○○占用面積為94平方
    公尺，故依系爭2 筆土地上開申報地價年息10% 計算，請求
    甲○○給付自本件訴訟繫屬之日前5 年（即92年12月29日）
    起至97年12月28日止相當於租金之不當得利206,800 元，及
    自97年12月29日起至返還系爭土地之日止按月給付3,887 元
    之不當得利；請求乙○○給付自93年5 月22日起至98年5 月
    21日止相當於租金之不當得利179,728 元，及自98年5 月22
    日起至返還系爭土地之日止按月給付3,321 元之不當得利。
    惟查，原告因甲○○與乙○○區分所有之上開1 至4 樓建物
    垂直坐落占用系爭2 筆土地，致使原告無法使用收益而受有
    損害之面積合計僅94平方公尺（參附圖一、附圖二；即第36
    7-2 號土地62平方公尺、第368-27號土地32平方公尺），是
    原告此部分得請求被告等返還不當得利之範圍，亦僅能以此
    範圍為限。而此部分土地上，甲○○既有其中3 層建物（即
    1 、3 、4 樓）、乙○○有其中1 層建物（即2 樓），則甲
    ○○就此部分不當得利返還義務應負擔之比例應為3/4 ，乙
    ○○應負擔之比例則為1/4 。另查甲○○上開1 樓建物另有
    部分係單獨占用系爭第367-2 號土地，面積為16平方公尺（
    參見附圖一、附圖二；計算式：78平方公尺-62 平方公尺=1
    6 平方公尺），此部分之不當得利返還義務即應由甲○○單
    獨負擔。準此，計算甲○○、乙○○應返還之不當得利數額
    如下：
  (一)被告甲○○部分：
    1.自92年12月29日起至95年12月31日止，共計3 年又3 日之
      數額為44,757元。
      【計算式：〔94平方公尺×3,440 元×5%×（3+3/365 ）
      年×3/4 ﹞+ ﹝16平方公尺×3,440 元×5%×（3+3/365
      ）年﹞=36,478 元+8,279元=44,757 元；元以下四捨五入
      】
    2.自96年1 月1 日起至97年12月31日止，共計2 年之數額為
      36,676元。
      【計算式：（94平方公尺×4,240 元×5%×2 年×3/4 ）
      + （16平方公尺×4,240 元×5%×2 年）=29,892 元+6,
      784 元=36,676 元】
    3.自98年1 月1 日起至返還土地之日止，按月應給付之數額
      為1,528 元。
      【計算式：〔（94平方公尺×4,240 元×5%÷12月×3/4
      ）+ （16平方公尺×4,240 元×5%÷12月）=1,245元+283
      元=1,528元；元以下四捨五入】
  (二)被告乙○○部分：
    1.自93年5 月22日起至95年12月31日止，共計2 年又224 日
      之數額為10,565元。
      【計算式：94平方公尺×3,440 元×5%×（2+224/365）
      年×1/4 = 10,565元；元以下四捨五入】
    2.自96年1 月1 日起至97年12月31日止，共計2 年之數額為
      9,964元。
      【計算式：94平方公尺×4,240 元×5%×2 年×1/4=9,96
      4 元】
    3.自98年1 月1 日起至返還土地之日止，按月應給付之數額
      為415元。
      【計算式：（94平方公尺×4,240 元×5%÷12月×1/4=41
      5 元；元以下四捨五入】
六、綜上所述，原告依民法第767 條、第179 條規定，請求(一)被
    告甲○○應將坐落於第367-2 號土地如附圖一所示Ｂ部分（
    面積78平方公尺）及坐落於第368-27號土地如附圖一所示Ｂ
    部分（面積32平方公尺）之門牌號碼臺北縣鶯歌鎮○○街56
    巷12號1 樓建物拆除，並將上開土地返還原告。(二)被告甲○
    ○應將坐落於第367-2 號土地如附圖二所示Ａ部分（面積62
    平方公尺）及坐落於第368-27號土地如附圖二所示Ａ部分（
    面積32平方公尺）之門牌號碼臺北縣鶯歌鎮○○街56巷12號
    2 樓及4 樓建物拆除，並將上開土地返還原告。(三)被告乙○
    ○應將坐落於第367-2 號土地如附圖二所示Ａ部分（面積62
    平方公尺）及坐落於第368-27號土地如附圖二所示Ａ部分（
    面積32平方公尺）之門牌號碼臺北縣鶯歌鎮○○街56巷12號
    3 樓建物拆除，並將上開土地返還原告。(四)被告甲○○應給
    付原告81,433元（計算式：44,757元+36,676 元=81,433 元
    ），及自98年1 月1 日起至返還土地之日止，按月給付原告
    1,528 元。(五)被告乙○○應給付原告20,529元（10,565元+9
    ,964 元=20,529元），及自98年1 月1 日起至返還土地之日
    止，按月給付原告415 元，為有理由，應予准許。逾此範圍
    之請求為無理由，應予駁回。
據上論結，本件原告之訴為一部有理由、一部無理由，依民事訴
訟法第385 條第1 項前段、第79條、第85條第1 項但書，判決如
主文。
中    華    民    國    98    年    9     月    4     日
                  民事第一庭    法  官  黃信樺
以上正本係照原本作成
如對本判決上訴，須於判決送達後20日內向本院提出上訴狀
中    華    民    國    98    年    9     月    4     日
                                書記官  李佳靜


司法院資訊處製作；財團法人民間司法改革基金會備份。
